【裁判字號】    97,裁,139
【裁判日期】    970117
【裁判案由】    返還震災慰問金
【裁判全文】
最  高  行  政  法  院  裁  定
                                     97年度裁字第00139號
抗  告  人  甲○○
上列抗告人與相對人臺中市北區區公所間返還震災慰問金事件，
對於中華民國96年3月8日臺中高等行政法院95年度簡字第167號
裁定，提起抗告，本院裁定如下︰
    主  文
抗告駁回。
抗告訴訟費用由抗告人負擔。
    理  由
一、按抗告法院認抗告為不合法或無理由者，應為駁回抗告之裁
    定。
二、本件抗告人所有坐落於臺中市○區○○里○○路342巷美麗
    殿大廈A至F棟房屋（以下稱系爭房屋）於民國88年9月21日
    發生921集集大地震後，建築物損壞，經建築師公會鑑定為
    危險C（半倒），嗣由行政院災後重建推動委員會指派國道
    新建工程處人員複勘後宣布為「全倒，但需第2次評估」，
    前後鑑定不一，災民四處陳情，相對人乃於88年10月16日依
    權責公告系爭房屋為全倒。案經住戶所有權人會議同意拆除
    重建，並簽立切結書承諾如系爭房屋最終鑑定結果改判為半
    倒時，同意無條件返還半數即新臺幣（下同）10萬元慰助金
    後，相對人即按內政部88年9月28日台（88）內社字第88822
    69號函頒發放慰助金標準，發給抗告人全倒之慰助金每戶20
    萬元。相對人之上級機關臺中市政府，於相對人公告系爭房
    屋為全倒後，亦依建築法第81條規定，於89年1月12日以89
    府工建字第900842號公告，限所有權人於公告之日起7日內
    拆除系爭房屋。惟系爭房屋之起造人東正建設股份有限公司
    不服，提起行政救濟，請求撤銷臺中市政府上開公告，審理
    中經行政院公共工程委員會及內政部共同會銜以90年9月21
    日（90）工程術字第90036282號、台90內營字第9085466號
    函送美麗殿大樓鑑定書，作成「鑑定標的物可作修繕補強之
    最終鑑定」。臺中高等行政法院乃依據上開最終鑑定結果，
    將東正建設股份有限公司請求撤銷臺中市政府公告系爭房屋
    所有權人應於7日內拆除系爭房屋之行政處分案件，以92年
    度訴更1字第17號判決撤銷臺中市政府89年1月12日以89府工
    建字第900842號公告，案經本院於94年11月17日判決駁回上
    訴確定。相對人乃於94年12月23日以公所社字第0940020864
    號公告判定系爭房屋為「半倒」，並於95年3月27日以公所
    社字第0950004747號函催抗告人繳回溢領之震災慰助金10萬
    元，抗告人認相對人上開書函係屬行政處分，且不服該處分
    ，提起撤銷訴訟。原裁定以：相對人據以催抗告人繳回溢領
    慰助金之通知函，其性質僅係催告抗告人履行債務，尚非行
    政機關本於法令所為之形成或下命之行政處分；又相對人於
    發放慰助金時要求抗告人簽立之切結書，性質屬「附解除條
    件之準附款」，故慰助金其中10萬元部分，既附有解除條件
    之附款，則該部分條件成就時，即失其效力，無待相對人另
    為撤銷或廢止之行政處分。是該通知函無行政處分之性質存
    在，抗告人之訴欠缺其他要件，逕以裁定駁回。
三、抗告意旨略謂：系爭原處分函主旨記載書面行政處分應記載
    事項，何以不是行政處分？又相對人作成發給抗告人慰助金
    20萬元並無裁量權，也非確保行政處分法定要件之履行，依
    行政程序法第93條第1項規定，相對人自不得為附款，切結
    書頂多係不當得利之訴訟證據。復對本件原處分函性質，原
    裁定認為非行政處分，然同一事件法務部行政執行署認定係
    行政處分，故其涉及之法律見解具有原則上重要性，應由鈞
    院作成統一見解云云。
四、本院按：
  (一)在此首應澄清的重要法律觀點是，行政訴訟法制原則上在保
    護人民之主觀公權利（而為公益而訴訟，則屬例外），因此
    只要個人的權利遭受公權力之違法侵害，在行政訴訟上即應
    給予對應之救濟。至於救濟手段之訴訟類型為何，反而是下
    一層的問題。並且可以用法院的闡明權來補救當事人訴訟類
    型選定錯誤的情事。
  (二)但目前下級審法院卻經常借用行政措施是否為「行政處分」
    的中介性概念，來說明人民是否有公法上權利受到侵害。這
    實在是沒有必要的。若回到制度的原點，行政法院對行政訴
    訟有無審判權之實體判斷，其重點只在：「人民之公法上權
    利有無受到行政措施的違法侵害」而已。而這個重點如予剖
    析，又可分為以下二個面向來說明：
    1.「公法上權利」概念的闡明：
      這裏必須特別指明，在法院主張權利時，絕不會抽象價值
      的宣示。而是「在特定時空下，針對一個具體事項，在有
      明確對立者（即義務者）」的情況下，主張自己對這個有
      「人事時地」具體事項，主觀上有實質利害。而客觀上有
      明確的法規範，擔保上開實質利害之實現。因此在法院談
      抽象的權利是亳無意義的。例如有人在法院抽象主張：「
      自己依民法物權篇之規定，對特定土地有所有權利，所以
      可以排除別人之侵害」云云。若與之相結合的「人事時地
      」爭議，是該土地可否徵收，鄰地可否通過該地連結公路
      。則以上的抽象主張並沒有辨法給予主張者任何實益，因
      為處理該具體事務者，另有其他的法規範來規範，而排除
      了民法物權篇規定在該事務上之規範作用。這是非常重要
      、卻常為當事人所忽略的法律觀點。
    2.「侵犯」概念的闡明：
      按行政措施對人民的公法上權利多少造成影響。但影響程
      度卻有大有小。有時行政措施對權利的影響，只是「輕風
      拂面」，但也有可能是「狂風暴雨」，使人民所關心、並
      受法律保障的權利受到立即明顯之影響，造成人民法律地
      位的重大不安。前者非屬權利的侵害，而後者則是權利的
      侵害。但在這二個端點之間，存有極多中間案型。法院固
      然常常要在個案中決定劃分之判準，而立法者或準立法者
      的大法官會議，也常常制定抽象的判準，供法院依循。
  (二)在上開法律觀點下，原裁定既認本案相對人之前開書函既非
    行政處分，也非屬行政執行法第11條第1項所定、得逕予強
    制執行之「公法上金錢給付義務」。意即表示相對人無法憑
    該函文直接向抗告人為行政執行。則抗告人等到相對人踐行
    取得執行名義之相關程序時，再為爭執，時猶未晚。是以難
    謂其權利有立即明顯之侵害。原裁定透過目前司法實務慣行
    的「行政處分」技術性概念，而認為其無提起本件行政訴訟
    之訴訟法上權利，雖說理上不夠明白，但最終處理結果尚無
    違法。
  (三)而抗告意旨之論述內容，仍然是繞著「行政處分」之形式概
    念打轉。而不從行政訴訟法制之本質功能為深入思考。其論
    理浮面而不夠深刻，且過於形式化，毫無說服力，是其本件
    抗告為無理由，應予駁回。
五、依行政訴訟法第104條、民事訴訟法第95條、第78條，裁定
    如主文。
中    華    民    國    97    年    1     月    17    日
                    最高行政法院第一庭
                        審判長法官  吳  明  鴻
                              法官  鄭  忠  仁
                              法官  吳  慧  娟
                              法官  鄭  小  康
                              法官  帥  嘉  寶
以  上  正  本  證  明  與  原  本  無  異
中    華    民    國    97    年    1     月    18    日
                              書記官  莊  俊  亨


司法院資訊處製作；財團法人民間司法改革基金會備份。
